臺灣高等法院刑事判決　　　　　　　　　九十一年度上訴字第五三四號
　　上　訴　人　臺灣桃園地方法院檢察署檢察官
　　被　　　告　丙○○
　　選任辯護人　吳武川
　　上　訴　人
　　即　被　告　乙○○
　　指定辯護人　本院甲○辯護人
右上訴人，因被告強盜案件，不服臺灣桃園地方法院，九十年度訴字第七三八號，中
華民國九十年十一月二十日第一審判決（起訴案號：臺灣桃園地方法院檢察署九十年
偵字第五０三一號）提起上訴，本院判決如左：
    主      文
原判決關於乙○○部分撤銷。
乙○○意圖為自己不法之所有，攜帶兇器，以脅迫至使不能抗拒，而取他人之物，處
有期徒刑拾年。瓦斯槍壹支、刀器壹把均沒收。
其他上訴駁回。
    事實
一、乙○○前曾於民國八十年間，因違反懲治盜匪條例案件，經本院判處有期徒刑十
    五年確定，甫於八十九年八月十一日假釋出獄，現仍假釋中。竟不知悔改，意圖
    為自己不法所有，於九十年三月二十日晚上十一時三十分許，駕車號ＹＹ－二八
    三一號其租用之自小客車，搭載女友丙○○至桃園縣中壢市○○○路六七號「咖
    啡集團」咖啡店前，先告知該不知情之丙○○欲等候友人，囑丙○○進入咖啡店
    ，約十餘分鐘後，乙○○撥打行動電話向丙○○詢知咖啡廳內客人幾已離去，即
    要求丙○○離開該店，乙○○則獨自於當晚十一時五十五分許，持其所有之不具
    殺傷力之瓦斯槍一支及非屬槍砲彈藥刀械管制條例所管制之刀器（刀刃長度約十
    公分）一把置於口袋內，進入咖啡店後，即將瓦斯槍掏出放在腰前比劃二下，對
    店員丁○○脅迫稱：「把錢拿出來」、「我缺錢用在跑路」，丁○○因畏懼一直
    後退，乙○○繼走向店員戊○○問：「錢在哪裏」？並掏出前述刀器，一手持瓦
    斯槍、一手持刀，喝令、脅迫店員戊○○交付錢財，戊○○亦因畏懼而不能抗拒
    ，先走到收銀機打開之，乙○○因見均是零錢而拒拿，又見收銀機旁之香菸販賣
    櫃中有錢，戊○○乃自香菸販賣櫃拿出新臺幣（下同）一千一百元交付之，繼又
    自其皮包內取出二千七百元交付乙○○（其間乙○○並脅迫稱「要錢還是要命？
    」），嗣乙○○為阻止店員丁○○、戊○○報警追捕，喝令丁○○、戊○○進入
    廁所將門反鎖，並要渠等將衣服脫掉，因丁○○、戊○○再三央求，乙○○始未
    令渠等脫掉衣服。離去前，乙○○復從櫃檯自行取走戊○○之皮包（內有信用卡
    三張、身分證一張、駕照一張、行照一張、世華銀行金融卡一張、化妝包等物）
    、戊○○、丁○○置放於櫃檯上之手機各一支及該店內之香菸販賣櫃一個（內有
    香菸十餘包）等物。得手後，乙○○於返回其車途中，先將香菸販賣櫃及其中數
    包香菸丟棄，再搭乘前揭自小客車由丙○○駕車離去。迨於同月二十二日下午三
    時五十五分許，乙○○駕車搭載丙○○行經台北市大同區○○○路、歸綏街口時
    ，為警臨檢查獲，並起出瓦斯槍一支、戊○○所有之世華銀行金融卡一張及諾基
    亞手機一支、丁○○之飛利浦手機一支等物。
二、案經台北市政府警察局大同分局報請臺灣桃園地方法院檢察署檢察官偵查起訴。
    理      由
一、上訴人即被告乙○○部分：
  (一)訊據被告乙○○固坦承持有前述瓦斯槍、被害人之金融卡及手機二支之事實，惟
    矢口否認犯強盜罪，在本院調查時先供稱伊未向店員說要跑路費，縱有搶東西，
    卻未使被害人陷於不能抗拒，不應令負強盜罪之重責云云，繼在本院審理時辯稱
    伊曾委託「阿東」之男子代辦申請信用卡，為該「阿東」詐去二萬元，因「阿東
    」曾表示係右開咖啡店之大股東，伊始憤而向該店人員取物抵償，實無犯罪故意
    云云。惟查：
    1.右揭犯罪事實，業據被害人丁○○、戊○○分別於警訊、偵查及原審訊問時指
      述：被告乙○○持槍放在腰前比劃二下對丁○○說：「把錢拿出來」、「我缺
      錢用，在跑路」，丁○○因害怕而一直後退，被告乙○○繼走向戊○○問錢在
      哪裏？並掏出小刀（刀刃長度約十公分），戊○○先走到收銀機，打開收銀機
      均是零錢，被告乙○○不要，又見收銀機旁之香菸販賣櫃中有錢，戊○○乃自
      香菸販賣櫃拿出一千一百元交付之，繼因被告乙○○又看見皮包，戊○○復自
      其皮包內取出二千七百元交付被告乙○○，其間被告乙○○並脅迫稱：「要錢
      還是要命？」，並非稱「問阿東是要錢還是要命？」，嗣又喝令丁○○、戊○○進入廁所將門反鎖，且要渠等將衣服脫掉，因丁○○、戊○○再三央求，被
      告乙○○始未令渠等脫掉衣服，離去前被告乙○○復從櫃檯取走戊○○之皮包
      （內有信用卡三張、身分證一張、駕照一張、行照一張、世華銀行提款卡一張
      、化妝包等物）、二人放置於櫃檯上之手機各一支、及香菸販賣櫃一個（內有
      香菸十餘包）等物（偵卷十二頁背面至十三頁、十四頁背面至十五頁、五五頁
      背面至五六頁、原審卷六七至七一頁）等語綦詳，且二人之證詞互核相符。
    2.被告乙○○於警訊及檢察官初訊時亦坦承其先囑不知情之女友丙○○進入咖啡
      廳，待打電話詢問丙○○得知咖啡廳已幾無人後，即將瓦斯槍及小刀各一把放
      入口袋中，進入咖啡廳後即行掏出，喝令兩名女店員交付金錢，並命該二名女
      店員進入廁所脫光衣服，再於櫃檯拿取皮包及行動電話二支後搭車離去等情（
      偵卷七頁、三六頁背面至三七頁）。
    3.被告乙○○嗣在原審雖辯稱：於警訊中為前開供述係因遭刑求，「他們剛開始
      把我帶到六樓房間，二、三個警察問我．．．我據實陳述，但警察不相信，有
      其中一個警察衝過來打我頭部三下，要我老實說．．．過了一、二個鐘頭，他
      們再另外將我帶到樓上另外一間做筆錄的地方，將被害人筆錄丟在我面前，照
      被害人的筆錄制作我的筆錄，沒有問我，他們就一直念我的筆錄給我聽，沒有
      問我的意見，就叫我簽名」、「他們一邊寫筆錄，一邊問是否如此，當時我很
      緊張，都沒有回答」云云；惟經傳訊製作筆錄之警員陳續文證稱：警訊筆錄係
      依被告乙○○之供述而製作，且有錄影，並無人刑求被告等語（原審卷八八頁
      ）；另警員洪輝武亦證稱：只有一個警員看著乙○○，就是陳續文，無人打其
      頭部等語（原審卷七四頁），原審且勘驗其等製作警訊筆錄時之錄影帶，結果
      發現當時情形係警員一邊問，待被告乙○○回答後，警員才寫筆錄，警員與被
      告乙○○面對面在桌子的兩側，乙○○可看到筆錄，且被告乙○○之回答與警
      訊筆錄所載內容亦大致相符，有該勘驗紀錄在案（原審卷一二三至一二六頁）
      可徵，足見上開所辯不實。
    4.參以與被告乙○○同行女友即共同被告丙○○供稱：被告乙○○叫伊進去咖啡
      店內喝咖啡，約十餘分鐘後打電話詢問伊店內尚有無人，並要伊出來，嗣被告
      乙○○稱欲進入咖啡店借廁所，伊斯時覺得很奇怪，因瓦斯槍不見了，被告乙○○出來後帶回強盜之皮包、手機等物，並告知伊搶劫之事（見偵卷三七頁背
      面至三八頁、六二頁背面至六三頁、原審卷三七至三九頁）等語，亦核與前述
      被告乙○○警訊及初次偵訊時之自白相符。
    5.此外，復有扣案之瓦斯槍一支（此槍業據被害人戊○○指認為被告強盜時所用
      ）、被害人戊○○領回其所有之世華銀行金融卡一張、手機一支，及另被害人
      丁○○領回其所有之手機一支之贓物認領保管收據二紙（偵卷一六、一七頁）
      與該贓證物相片二張（偵卷二０、二一頁）暨被告乙○○租用ＹＹ－二八三一
      號汽車之租賃約定書、出租單影本各一份（偵卷二二、二三頁）在案可為佐證
      ，益見被告乙○○警訊及偵查中之自白，要與事實相符。
    6.本件用以犯案之瓦斯槍係仿BROWNING廠半自動手槍外型製造之玩具槍，槍管內
      襯金屬管，雖無殺傷力（偵卷八三頁內政部警政署刑事警察局九十年四月九日
      刑鑑字第四五０七六號鑑驗通知書參照），惟甚為沈重，槍枝為黑色，外形與
      真槍實不易辨別，已經原審當庭勘驗，記明筆錄（原審卷一六八頁），並經本
      院調出提示明確。被告乙○○行搶之際，既手持該外形酷似真槍之瓦斯槍置於
      腰際對店員比劃，復持客觀上足為兇器之刀刃長度約十公分之刀器，且口出惡
  言，加以恫嚇，衡以常情，任何人均恐遭受殺害，尤其被害人均屬年輕女子，
      在此情況下，意思自由均因此受壓制而不能抗拒，所辯尚不致使被害人陷於不
      能抗拒一節，自不足採。
    7.至於所辯因誤認騙伊之「阿東」係該店大股東，為抵償伊之損失而取店內物品
      ，無不法意圖云云一節，被告乙○○於偵訊時及原審初次訊問時先辯稱：查獲
      之瓦斯槍、提款卡及手機係綽號「阿東」之人，於九十年三月二十日晚上，在
      中壢市ＳＯＧＯ百貨前交予伊的云云（偵卷八０頁背面至八一頁、原審卷一一
      、一二頁）；嗣復以上開辯詞而翻異，不但前後截然迥異，且乖離常情，衡以
      被告乙○○並不否認先打電話詢問被告丙○○得知咖啡店並無「阿東」其人（
      其自述狀參照），卻仍於深夜咖啡店即將打烊已無客人之際，持槍進入咖啡廳
      ；迨進入咖啡廳後，復全未向店員提及「阿東」之人，設若係針對「阿東」欲
      索回錢財，卻為何喝令店員戊○○將私人皮包內之錢財交出？嗣又取去店員之
      皮包及手機？在在不合乎常情，參以其在本院初次調查時，直陳其在原審之辯
      詞均是胡說（本院卷九十一年三月十三日筆錄），足認上開辯詞無非東湊西併
      ，設詞狡展而已，殊無可信，聲請傳喚曾勵生及共同被告丙○○證實確有「阿
      東」之人，及受「阿東」所騙，因不能認與本件行強盜之事（包括被害人及其
      商店）有直接關連，核無必要，併此敘明。
    8.又被告乙○○在原審請求調查伊是否有盜打被害人手機、盜領被害人提款卡之
      情事，惟此與其是否有為強盜犯行，並無必然關連。另復請求調查：其於九十
      年二月、三月間自大竹郵局匯款一萬元至鄭憶帳戶，是要給「阿東」辦信用卡
      乙節，惟該「鄭憶」之帳戶是否與「阿東」有關，已值存疑；況縱被告乙○○
      與「阿東」間有債務糾紛，而被告乙○○既僅認「阿東」為該咖啡店之「股東
      之一」，亦不得以強盜方式強取第三人（咖啡店及店員）之財物，是前開事項
      並不足為被告有利之證明，核無調查之必要，亦宜說明。
    綜上，本件事證明確，被告乙○○所辯各節，洵不足採，其犯行堪以認定。
  (二)被告乙○○為本件犯罪所用之刀器，客觀上已足資為傷人之利器，核其所為與
    帶兇器強盜之犯罪構成要件相當。因被告乙○○行為後，懲治盜匪條例業經  總
    統於九十一年一月三十日公布廢止，同日公布修正刑法第三百三十條條文，依刑
    法第二條第一項規定，並參酌最高法院二十五年上字第二六七號、二十八年上字
    第二三九七號、五十一年台上字第二一七九號判例意旨，比較新、舊法之結果，
    以裁判時之新法即修正後刑法第三百三十條第一項之規定有利於被告乙○○，自
    應適用該新法，成立帶兇器強盜罪。檢察官以懲治盜匪條例第五條第一項第一
    款之罪名起訴，尚嫌未洽，起訴法條應予變更。又強盜取財罪除侵害財產法益外
    ，兼對人身自由有所侵害，而本件咖啡店之店員丁○○、戊○○對該咖啡店之財
    物有事實上支配力，與該咖啡店負責人間對該店之財物具重疊之支配關係，另被
    告接續對被害人丁○○、戊○○為脅迫行為致使渠等不能抗拒而強盜財物，為一
    行為侵害二法益，觸犯二相同之罪名，屬同種想像競合犯，應依刑法第五十五條
    之規定，仍從一帶兇器強盜罪處斷。
  (三)原審就被告乙○○部分予以論罪科刑，固非無見，惟原判決未及就懲治盜匪條例
    之廢止與刑法強盜罪有關之修正情形予以比較應適用之法律，致仍以懲治盜匪條
    例之規定予以論擬，尚非允洽。被告乙○○猶執陳詞，否認犯罪，提起上訴，雖
    無理由，但原判決既有可議，自應由本院就此部分予以撤銷改判。爰審酌被告乙○○年輕力壯，卻不知勤勉上進，前已因違反懲治盜匪條例案件，經本院判處有
    期徒刑十五年確定，甫於八十九年八月十一日假釋出獄，竟仍不知悔改，復持瓦
    斯槍及刀器強盜財物，危害被害人及社會安全至鉅，惡性重大，惟所強盜之金錢
    及財物價值不高，及其犯罪後飾詞狡展，否認犯行等一切情狀，量處如主文第二
    項所示之刑。扣案之瓦斯槍一支，係被告乙○○所有供本件犯罪所用之物，另未
    扣案之刀器一把（並無證據證明業已減失），亦為其所有供本件犯罪所用之物，
    業據其供明在卷，均應依刑法第三十八條第一項第二款之規定，宣告沒收。
二、被告丙○○部分：
  (一)公訴意旨略以：被告丙○○與乙○○共同意圖為自己不法之所有，於前述時、地
    ，由被告丙○○在外把風、接應，乙○○則進入上址咖啡店內強盜財物後，旋由
    丙○○駕車逃往大園方向，因認被告丙○○共同涉有懲治盜匪條例第五條第一項
    第一款之罪嫌云云。
  (二)按犯罪事實，應依證據認定之，無證據不得推定其犯罪事實，又不能證明被告犯
    罪者，應諭知無罪之判決，刑事訴訟法第一百五十四條、第三百零一條第一項分
    別定有明文；而事實之認定，應憑證據，如未能發現相當證據，或證據不足以證
    明，自不能以推測或擬制之方式，為裁判基礎；倘積極證據不足為不利於被告事
    實之認定，即應為有利於被告之認定，更不必有何有利之證據（最高法院四十年
    台上字第八六號、三十年台上字第八一六號判例意旨參照）。且無論直接或間接
    證據，其為訴訟上之證明，須於通常一般之人均不致於有所懷疑，而得確信其為
    真實之程度者，始得據之為有罪之認定，倘其證明尚未達到此一程度，而有合理
    性懷疑之存在時，即無從為有罪之認定，亦有最高法院七十六年台上字第四九八
    六號判例可資參照。又按刑法上之共同正犯，以有意思之聯絡、行為之分擔為要
    件，如於他人之犯罪，既無聯絡之意思，又無分擔實施之行為，即不得論以共犯
    （最高法院十八年上字第六七三號判例參照）。
  (三)公訴意旨認被告丙○○涉有前開犯行，無非係以被告丙○○明知其男友乙○○進
    入咖啡店時，從車上取走瓦斯槍，乙○○並且交代被告丙○○改坐於駕駛座前，
    再參以乙○○搶得之被害人金融卡及手機二支均置放於被告丙○○處，得款之現
    金並朋分花用，則被告丙○○焉可能不知乙○○行搶？又其既知內情，猶在外把
    風、接應，二人間顯有默示之犯意聯絡等為據。惟訊之被告丙○○堅決否認有前
    開犯行，辯稱：乙○○原告知伊欲至咖啡店借廁所，伊不知乙○○係至咖啡店內
    強盜財物，迨乙○○走出咖啡店進入車內時始告訴伊強盜之事，伊係在不明就裏
    之情形下被單純地利用，實無犯罪故意，自非共犯等語。
  (四)經查：
    1.下手實施強盜之乙○○於警訊、偵查中均堅稱：伊當時係下車假藉要借廁所，
      被告丙○○並不知其進入咖啡店內強盜財物，係事後伊才告訴丙○○有關強盜
      之事等語（偵卷七頁正、反面、三六頁背面），要與被告丙○○所辯相符。而
      遍觀全卷，公訴人並未舉證證明被告丙○○與該乙○○間有何「事前謀議」之
      共同犯意聯絡，且公訴人既認被告二人有「默示」之犯意聯絡，顯亦不認為被
      告丙○○於乙○○進入咖啡店強盜前，與之有共同預謀強盜之情。
    2.縱然被告丙○○於偵訊中供承：「吳（建鴻）離開車子，那時我覺得很奇怪，
      因為瓦斯槍不見了」等語，惟經原審質之乙○○供稱：伊拿瓦斯槍時，被告丙○○尚在店內未出來，未看到伊拿等語（原審卷一三三頁）。準此，被告丙○○原既不在車內，則該瓦斯槍究竟何時不見？遭何人取走？為何取走？均屬疑
      問；再客觀言之，雖「取去瓦斯槍」，亦非必然會為「強盜」之犯行，二者間
      尚無必然關係，從而，被告丙○○於事後發現瓦斯槍不見，是否即可明知或推
      斷乙○○進入咖啡店係行「強盜」之事，即屬有合理懷疑之存在。公訴意旨除
      前述顯仍有合理懷疑之論據外，既未能積極舉證證明被告丙○○於被告乙○○
      進入咖啡店時，即「知」被告乙○○係欲持瓦斯槍「強盜」之事實，揆諸前開
      判例意旨，自不能以推測或擬制之方法，遽認被告丙○○與其男友乙○○間，
      有「默示」之強盜犯意聯絡。
    3.刑法上之共同正犯，以共犯間事前或事中須有犯意聯絡、行為分擔為要件，但
      無事後共犯之可言，公訴意旨雖謂：乙○○搶得本件金融卡及手機二支後，均
      將之置放於被告丙○○處，得款之現金並朋分花用，從而推認被告丙○○焉可
      能不知乙○○行搶云云。惟本件被告丙○○固就乙○○強盜後帶贓物回車上時
      ，即告知伊在咖啡店內強盜之事，坦認不虛，然斯時乙○○之強盜行為既已完
      成，被告丙○○事後縱有收受被告乙○○強盜所得贓物或與之花用贓款之行為
      ，仍不足認其於乙○○「為強盜犯行之時」即知內情，公訴人以之作為被告丙○○共犯強盜罪之論據，尚有未洽。
    4.至於乙○○為強盜犯行後，雖係由被告丙○○駕車搭載離去現場，為該二人一
      致供承不諱，惟被告丙○○供稱：乙○○於上廁所前，說他很累，叫伊換手駕
      駛，迨乙○○返回後，即叫伊趕快把車開走之情（原審卷四０頁），核與乙○○供稱：伊告訴丙○○今天開車很累，換她開一下等語相符（原審卷一二頁正
      面），且衡之常情，斯時已值深夜近十二點，乙○○以身體疲累為由，囑請被
      告丙○○駕駛車輛，並無違常之處。又縱被告丙○○於事後得知乙○○強盜之
      事，而仍駕車搭載離去現場，亦屬是否成立事後之藏匿人犯罪行，並非屬被告
      乙○○盜匪犯行之共同正犯，附此敘明。
    5.綜上，被告丙○○並未為任何強盜財物之構成要件行為，且公訴人並無法積極
      舉證證明被告丙○○與被告乙○○有何「事前」或「事中」之共同犯意聯絡；
      而刑法上之共同正犯並無處罰「事後共犯」，自應為有利於被告丙○○之認定
      。此外，復查無其他積極證據，足證被告丙○○有前開公訴人所指述之盜匪犯
      行，自屬不能證明其犯罪，原審乃認應為無罪判決之諭知，經核於法並無不合
      。
  (五)檢察官上訴意旨略稱：從客觀事實言，乙○○在進入咖啡店行搶之前，即要求被
    告丙○○改坐駕駛座，而被告丙○○在乙○○離開車子時，覺得很奇怪，因為瓦
    斯槍不見了，可見乙○○有要被告丙○○接應之意，而被告丙○○亦對於乙○○
    入咖啡店之動機有所懷疑，尤其乙○○所搶所得之金融卡、手機均置放於被告丙○○處，現金則朋分花用，應可推論被告丙○○於乙○○進入咖啡行搶之際，即
    知其情，原審竟為無罪諭知，恐有違誤云云。惟查上開所述，均屬推測或擬制，
    既無直接證據，而所指間接證據復不能使一般之人不致有所懷疑，自不能遽入被
    告丙○○於強盜罪之共犯。至其於乙○○為強盜犯行後，駕車搭載乙○○離去現
    場，並收受金融卡等贓物，是否成立藏匿人犯，收受贓物罪，要屬另事，宜由檢
    察官另作處理，允宜指明。
  (六)綜合上述，檢察官就被告丙○○部分提起上訴，不能認為有理由，此部分自應予
    以駁回。
據上論斷，應依刑事訴訟法第三百六十八條、第三百六十九條第一項前段、第二百九
十九條第一項前段、第三百條，刑法第二條第一項前段、修正後第三百三十條第一項
、第五十五條、第三十八條第一項第二款，判決如主文。
本案經檢察官陳明光到庭執行職務。
中      華      民      國    九十一    年      五月      一      日
                              臺灣高等法院刑事第十四庭
                                  審判長法  官  陳  祐  輔
                                        法  官  陳  國  文
                                        法  官  洪  昌  宏
右正本證明與原本無異。
如不服本判決應於收受送達後十日內向本院提出上訴書狀，其未敘述上訴之理由者並
得於提起上訴後十日內向本院補提理由書（均須按他造當事人之人數附繕本）。
                                        書記官  廖  月  女
中      華      民      國    九十一    年      五      月      三      日
附錄：本案論罪科刑法條全文
刑法（修正後）第三百三十條
犯強盜罪而有第三百二十一條第一項各款情形之一者，處七年以上有期徒刑。
前項之未遂犯罰之。
